最高法院刑事判決　　　　　　　一○○年度台非字第三六二號
上　訴　人　最高法院檢察署檢察總長
被　　　告　王柏翰
上列上訴人因被告違反毒品危害防制條例案件，對於台灣台中地
方法院中華民國一○○年五月二十七日第一審確定判決（一○○
年度訴字第八三五號，起訴案號：台灣台中地方法院檢察署一○
○年度毒偵字第四九三號），認為違法，提起非常上訴，本院判
決如下：
    主  文
原判決撤銷。
王柏翰施用第一級毒品，處有期徒刑捌月。扣案之第一級毒品海
洛因肆包（驗餘淨重共拾點玖伍公克）沒收銷燬之、空包裝袋肆
個均沒收。
    理  由
非常上訴理由稱：「一、按判決不適用法則或適用法則不當者，
為違背法令，刑事訴訟法第三百七十八條定有明文。又依法應於
審判期日調查之證據未予調查，致適用法令違誤，而顯然於判決
有影響者，該項判決即屬違背法令，得提起非常上訴，復經司法
院釋字第一八一號著有解釋。故事實審法院對於被告有無累犯之
事實，應否適用刑法第四十七條累犯之規定加重其刑，即屬法院
認定事實與適用法律之基礎，客觀上有其調查之必要性，應依職
權加以調查。倘被告並非累犯，而事實審未加詳查，致判決誤用
累犯之規定論處，自屬刑事訴訟法第三百七十九條第十款規定所
稱依法應於審判期日調查之證據而未予調查，其判決當然為違背
法令。又刑法上累犯之成立要件，依刑法第四十七條第一項規定
，必須曾受徒刑之執行完畢，或一部之執行而赦免後，五年以內
故意再犯有期徒刑以上之罪者，始足當之。至所謂執行完畢，其
在監獄執行期滿者，固不待言；如係經假釋出獄者，須在無期徒
刑假釋後滿二十年或在有期徒刑所餘刑期內未經撤銷假釋者，其
未執行之刑，始得以已執行論。如其為二以上徒刑併執行者，假
釋所定最低應執行之期間，合併計算之；其所餘刑期即殘刑期間
，亦應合併計算。此期間既無從區分，則必於期間內未經撤銷假
釋，該併執行之各罪所未執行之刑，始以已執行論，此觀諸刑法
第七十九條第一項、第七十九條之一第一項、第三項之規定甚明
。二、本件被告王柏翰有多次毒品前科，最近一次因違反毒品危
害防制條例案件，經台灣台中地方法院以九十年度訴字第六七三
號判決分別判處有期徒刑一年、七月，定應執行有期徒刑一年四
月，提起上訴後，經台灣高等法院台中分院九十年度上訴字第八
七九號判決駁回上訴而告確定。另因施用毒品案件，又經台灣台
中地方法院分別以九十二年度易緝字第三四號及九十二年度訴字
第五○六號判決判處有期徒刑六月及一年二月確定，並以九十二
年度聲字第二四七七號裁定定應執行有期徒刑一年六月確定。再
與上開所定應執行有期徒刑一年四月合併接續執行，於（民國）
九十四年八月二十六日縮短刑期假釋出監，假釋期間付保護管束
，嗣於九十四年十一月二十六日假釋期滿未經撤銷假釋，以已執
行（非常上訴意旨誤繕為刑）論。復於九十七年間又因施用毒品
案件，經台灣台中地方法院以九十七年度訴字第三四二二號判決
判處有期徒刑十一月確定，九十七年四月十二日入監服刑，九十
九年二月八日縮短刑期假釋出監，殘餘刑期三月四日。詎被告猶
不知戒絕毒癮，仍於假釋期間之九十九年四月二十八日下午八時
許，再因施用毒品案件，經台灣台中地方法院九十九年度易字第
二三二二號判決判處有期徒刑六月，並經台灣高等法院台中分院
一○○年度上易字第二三九號判決駁回上訴而於一○○年三月十
七日確定。嗣經法務部於一○○年四月二十七日以法授矯教字第
一○○○一○八七三五號函核准撤銷上開假釋，由台灣台中地方
法院檢察署檢察官以一○○年執更法字第一四六一號執行指揮書
執行其殘餘刑期，至一○○年八月九日刑期屆滿，此有上揭各該
卷證、法務部函及檢察官執行指揮書可稽。則被告又於一○○年
一月二十六日下午二時許，觸犯本件施用第一級毒品及第二級毒
品罪，顯在前案一○○年八月九日執行完畢以前，自不符合上述
刑法第四十七條第一項累犯之成立要件，不能成立累犯。詎原審
未加詳查，竟誤認前案業於九十九年五月十二日假釋期滿未經撤
銷而以已執行論，論以累犯並加重其刑，即有應於審判期日調查
之證據未予調查及判決適用法則不當之違背法令。案經確定，且
於被告不利，爰依刑事訴訟法第四百四十一條、第四百四十三條
提起非常上訴，以資糾正。」等語。
本院按：判決不適用法則或適用不當者，為違背法令，刑事訴訟
法第三百七十八條定有明文。又受徒刑之執行完畢，或一部之執
行而赦免後，五年以內故意再犯有期徒刑以上之罪者，為累犯，
為刑法第四十七條第一項所明定。所謂執行完畢，其在監獄執行
期滿者，固不待言；如係經假釋出獄者，依刑法第七十九條第一
項前段之規定，須在無期徒刑假釋後滿二十年，或在有期徒刑所
餘刑期內未經撤銷假釋者，其未執行之刑，始得以執行論。本件
被告王柏翰前因多次施用毒品案件，分別經法院判處罪刑確定，
於九十四年十一月二十六日執行完畢（此部分於本件不構成累犯
），復於九十七年間又因施用毒品案件，經台灣台中地方法院以
九十七年度訴字第三四二二號刑事判決判處有期徒刑十一月確定
（與其他四罪合併定應執行刑為有期徒刑一年九月），九十七年
四月十二日入監，另與他罪接續至九十九年二月八日，縮短刑期
假釋出監（刑期應至九十九年五月十二日屆滿），被告又於假釋
期間之九十九年四月二十八日下午八時許，再因施用第二級毒品
案件，經台灣台中地方法院以九十九年度易字第二三二二號刑事
判決判處有期徒刑六月，並於一○○年三月十七日經台灣高等法
院台中分院以一○○年度上易字第二三九號刑事判決駁回上訴確
定。法務部乃於一○○年四月二十七日以法授矯教字第一○○○
一○八七三五號函核准撤銷上開假釋，由台灣台中地方法院檢察
署檢察官以一○○年執更法字第一四六一號執行指揮書執行其殘
餘刑期（與其他之罪接續執行），其刑期至一○○年八月九日始
屆滿，此有上開各該卷證、法務部函及檢察官執行指揮書可稽。
原判決於一○○年五月二十七日裁判時，前揭假釋已於一○○年
四月二十七日經法務部撤銷，應執行其殘餘刑期，則被告於一○
○年一月二十六日下午二時許所犯本件施用第一級毒品及第二級
毒品罪時，前案即台灣台中地方法院九十七年度訴字第三四二二
號刑事判決所處有期徒刑十一月，尚未執行完畢，即與累犯之要
件不合。原判決誤認為前案已執行完畢，適用毒品危害防制條例
第十條第一項、第二項、第十八條第一項前段、刑法第十一條前
段、第四十七條第一項，第五十五條、第六十二條前段、第三十
八條第一項第二款規定，依想像競合犯論被告以施用第一級毒品
罪，於依累犯規定加重其刑後，再依自首規定減輕其刑，量處有
期徒刑九月，及諭知毒品沒收銷燬、空包裝袋沒收，關於累犯部
分即有適用法則不當之違背法令。案經確定，且於被告不利，非
常上訴意旨執以指摘，洵有理由。應由本院將原判決撤銷，另行
判決如主文第二項所示，以資救濟。
據上論結，應依刑事訴訟法第四百四十七條第一項第一款但書，
毒品危害防制條例第十條第一項、第二項、第十八條第一項前段
、刑法第十一條前段、第五十五條、第六十二條前段、第三十八
條第一項第二款，判決如主文。
中    華    民    國  一○○  年   十一   月   十七   日
                      最高法院刑事第十二庭
                          審判長法官  陳  世  雄  
                                法官  張  祺  祥  
                                法官  宋      祺  
                                法官  惠  光  霞  
                                法官  周  盈  文  
本件正本證明與原本無異
                                      書  記  官  
中    華    民    國  一○○  年   十一   月  二十三  日
                                                    ｍ
附錄本判決論罪科刑法條：
毒品危害防制條例第十條：
施用第一級毒品者，處六月以上五年以下有期徒刑。
施用第二級毒品者，處三年以下有期徒刑。